【裁判字號】    92,交上易,462
【裁判日期】    920520
【裁判案由】    過失致死等
【裁判全文】
臺灣高等法院臺中分院刑事判決                九十二年度交上易字第四六二號
    上  訴  人  臺灣南投地方法院檢察署檢察官
    被      告  甲○○
    選任辯護人  蔡順居
右上訴人，因被告過失致死案件，不服臺灣南投地方法院九十年度交易字第八六號，
中華民國九十二年一月二十九日第一審判決（起訴案號：臺灣南投地方法院檢察署九
十年度偵字第九八八號），提起上訴，本院判決如左：
    主      文
上訴駁回。
    理      由
一、公訴意旨略以：被告甲○○於民國九十年二月二十六日下午八時三十分許，在南
    投縣草屯鎮○○路三百七十號飲用玉山高粱酒一杯後，已有不能安全駕車之狀況
    ，竟於酒後仍駕駛車號ＱＺ─五四九三號自用小貨車，沿草屯鎮○○路○道台十
    四線由草屯往埔里方向行駛，於同日下午十時十分許，途經省道台十四線十九公
    里六百公尺處，原應注意車前狀況，並隨時採取必要之安全措施，而依當時情況
    ，並無不能注意之情形，竟疏於注意，而連續撞上對向由鄒志明所騎乘，後載乘
    客廖志偉，車牌號碼ＬＪＩ─三八七號重機車，及由洪嘉聰所騎乘，車牌號碼Ｎ
    ＶＵ─七九號重機車，並致鄒志明及廖志偉傷重送醫不治死亡，及致洪嘉聰受
    有左側鎖骨骨折、左膝挫傷及右肘挫傷等傷害，因認被告另涉犯刑法第二百七十
    六條第一項過失致死、第二百八十四條第一項之過失傷害罪嫌（所犯公共危險罪
    部分，經原審判決拘役五十日，未據被告或檢察官提起上訴而確定）。
二、公訴人指稱被告甲○○涉有上開過失致死、過失傷害罪嫌，無非以下列理由為依
    據：(一)據台灣省南投縣區車輛行車事故鑑定委員會九十年六月二十一日投鑑字
    第九一八六號函表示：1.據現場照片及車損照片研判，車牌號碼ＮＶＵ─七
    九號重機車（即傷者洪嘉聰所騎乘之機車）有受外力撞擊之可能性較大。2.據
    警方所繪製之現場圖、現場照片及車牌號碼ＬＪＩ─三八七號重機車（即死者鄒
    志明所騎乘之機車）與小貨車車損照片研判，該重機車於倒地前即受外力撞擊之
    可能性較大。(二)被告雖舉事發隔日之中國時報及聯合報均報導，係兩輛機車彼
    此擦撞倒地後，被告之小貨車因閃避不及，始輾過鄒志明等死者二人。1.惟查，
    中國時報自稱報導來源為「警方表示」，惟此部分已為警方否認，且報導中表示
    二輛機車為對向互撞，顯與事實不符。2.聯合報自稱報導來源為「傷者洪嘉聰接
    受警方訊問時表示」，惟查洪嘉聰於事發後迅即送醫急救，自始至終未曾接受過
    警方訊問。顯見二報記者之報導均與事實不符，依刑事訴訟法第一百五十五條第
    二項，不得作為判斷依據。(三)前開犯罪事實，核與臺灣南投地方法院檢察署驗
    斷書及被害人即傷者洪嘉聰所述情節大致相符，並有Ａ一類道路交通事故調查報
    告表正本一份、草屯惠和醫院診斷證明書一份、台灣省南投縣區車輛行車事故鑑
    定委員會鑑定意見書正本一份及照片三十一張在卷可佐。
三、按犯罪事實應依證據認定之，無證據不得推定其犯罪事實，為刑事訴訟法第一百
    五十四條定有明文。次按，犯罪事實之認定，應憑真實之證據，倘證據是否真實
    尚欠明確，自難以擬制推測之方法，為其判斷之基礎；又按，認定犯罪事實之證
    據係指足以認定被告確有犯罪行為之積極證據而言，該項證據自須適合於被告犯
    罪事實之認定，始得採為斷罪資料；且按，認定犯罪事實所憑之證據，雖不以直
    接證據為限，間接證據亦包括在內；然而無論直接或間接證據，其為訴訟上之證
    明，須於通常一般之人均不致有所懷疑，而得確信其為真實之程度者，始得據為
    有罪之認定，倘其證明尚未達到此一程度，而有合理之懷疑存在時，事實審法院
    復已就其心證上理由予以闡述，敘明其如何無從為有罪之確信，因而為無罪之判
    決，尚不得任意指為違法（參照最高法院五十三年台上字第六五六號、二十九年
    上字第三一○五號、七十六年台上字第四九八六號判例意旨）。本院及原審先後
    訊據被告甲○○，均堅詞否認有上開過失致死、過失傷害等犯行，並先後辯稱：
    是他們兩輛機車迎面而來，先彼此互相衝撞後，機車上的人就分別彈開，其之自
    用小貨車只撞到一部機車，而該機車的騎士也在其擦撞該機車前已經彈開，另部
    機車更未與貨車相撞，被告根本沒有撞到人，自無過失等語。本院經查：
(一)告訴人洪嘉聰於本件肇事後當場接受ＴＶＢＳ記者訪問時陳稱「他從後面撞我」
    ，記者當場詢問告訴人洪嘉聰：是否兩部機車相撞？洪嘉聰點頭表示「是」等情
    ，有ＴＶＢＳ提供之錄影帶乙捲及原審九十年十一月六日、十一月二十二日勘驗
    筆錄在卷可稽，佐以洪嘉聰於偵審中之證詞（參見偵查卷二七、二八頁，原審卷
    五二頁），是洪嘉聰原先接受採訪時所陳稱上情，伊究係遭何車撞上，應甚明確
    。又前開三車於肇事後之車損、位置及人員受傷情形如下：
    1.洪嘉聰機車（ＮＶＵ─七九○號）後方車牌掉落，車頭上方嚴重毀損，但中前
      擋泥板完好，右把手斷裂，右側座墊下方車身處有疑似輪胎擦痕，腳踏墊上有
      血跡，左側有刮地痕。肇事後左倒於往埔里方向之內側車道近中央方向限制線
      處。洪嘉聰受有左側鎖骨骨折、左膝挫傷及右肘挫傷等傷害。
    2.被告車輛（ＱＺ─五四九三號）右前燈破裂，右前保險桿破損，右前底盤明顯
      變形，右前門扭曲，右下方水箱有撞擊痕，右前輪有疑似擦撞痕，左側有擦地
      痕。肇事後左側翻倒於博愛路往草屯方向（即被告原行駛之對向車道）之內側
      車道，前輪與後輪分別距中央分向限制線○點六與一點五公尺，車後並留有刮
      地痕十點九公尺。
    3.鄒志明機車（ＬＪＩ─三八七號）車頭嚴重毀損，前擋泥板完全脫落，把手嚴
      重扭曲，右側有刮地痕。肇事後右倒於往埔里方向之外側車道近與機車道之分
      向線處。鄒志明遺體「顏面廣泛挫擦傷、前腦窩骨折出血、雙側肋骨骨折、血
      氣胸、右胸側壓傷、右上臂挫裂傷、右股骨頸處骨折」，廖志偉遺體「雙耳道
      及雙鼻道血液流出（中腦窩及前腦窩骨折出血）、鼻部及雙側顴部眼眶挫傷、
      右側腰區擦傷」。
(二)由以上跡證，核對前開交通事故調查報告表，可見：
    1.被告當時車輛行駛在內側車道上，且已經過博愛路一六九巷。洪嘉聰、鄒志明
      二部機車欲左轉進入博愛路一六九巷，在未達巷口前即提前左轉。洪嘉聰機車
      欲左轉時遭鄒志明機車自左後方撞擊在先，鄒志明之機車再滑行到第二車道近
      機車專用道處，期間並未再受被告車輛撞擊，此事實由被告車輛正面及左前方
      均稱完好，左側車身亦無撞擊痕跡，其明顯車損均集中於右前車角下方，此係
      被告車輛向左閃避時，右前輪輾壓洪嘉聰倒於現場之機車所致（說明於後），
      而非撞及鄒志明機車所致。
    2.被告當時欲向左閃避，其重心依慣性定律應向右移動，即被告車輛應向右側翻
      而非向左。但依前開肇事現場跡證可知被告車輛向左側翻於來車道之中央分向
      限制線處，則當時必有一反作用力，不但抵銷被告車輛向右之離心力，更提供
      一向上、向左之作用力，致使被告車輛向左翻覆，足證被告車輛當時右前輪輾
      過洪嘉聰的機車而彈起，此事實核與被告車輛右前角下方車損狀況相符。
    3.公訴人指稱台灣省南投縣區車輛行車事故鑑定委員會前開鑑定稱：據現場照片
      及車損照片研判，車牌號碼ＮＶＵ─七九號重機車（即傷者洪嘉聰所騎乘之
      機車）有受外力撞擊之可能性較大。且據警方所繪製之現場圖、現場照片及車
      牌號碼ＬＪＩ─三八七號重機車（即死者鄒志明所騎乘之機車）與小貨車車損
      照片研判，該重機車於倒地前即受外力撞擊之可能性較大，而依前開之說明，
      可知洪車所受撞擊係鄒志明機車追撞在先，於倒地時被告車輛輾壓於後，故受
      有外力撞擊並無違誤。但該鑑定以鄒志明、廖志偉二人遺體傷勢集中在右方，
      被告車輛正於該機車之右方行駛而認定鄒志明機車於倒地前，有受被告車輛撞
      擊。惟查，鄒志明機車停留位置在外側車道近機車道之分道線處，而被告車輛
      左側並無撞擊痕跡，且刮地痕起於中央方向限制線○點六、一點五公尺處，距
      機車倒地前之位置甚遠。而鄒志明機車於撞擊洪嘉聰機車後向右滑行，鄒志明
      二人被離心力拋出後身體右側先行落地，因而傷勢集中於右側，故僅以鄒志明
      二人傷勢位置認定被告車輛有撞擊鄒志明機車之結論，尚有可疑。
    4.又臺灣省車輛行車事故鑑定委員會於九十年九月十一日府議字第九○一七三二
號函及九十一年一月八日再分析說明書，均指稱被告車輛連續撞擊洪嘉聰、鄒
      志明機車。然查，前開判斷之依據係被告於九十年二月二十六日、同年月二十
      七日所為之陳述為據，但按，刑事訴訟法第一百五十六條第二項規定：被告之
      自白，不得作為有罪判決之唯一證據，仍應調查其他必要之證據，以察其是否
      與事實相符。其立法旨意乃在防範被告自白之虛擬致與真實不符，故對自白在
      證據上之價值加以限制，明定須藉補強證據以擔保其真實性。依前開各項之說
      明，被告前開自白核與事實不符，則前開鑑定之內容與事實尚有出入，不能採
      為不利於被告之認定。
(三)再按，刑法上之過失，其過失行為與結果間，在客觀上有相當因果關係始得成立
    。所謂相當因果關係，係指依經驗法則，綜合行為當時所存在之一切事實，為客
    觀之事後審查，認為在一般情形下，有此環境、有此行為之同一條件，均可發生
    同一之結果者，則該條件即為發生結果之相當條件，行為與結果即有相當之因果
    關係。反之，若在一般情形下，有此同一條件存在，而依客觀之審查，認為不必
    皆發生此結果者，則該條件與結果不相當，不過為偶然之事實而已，其行為與結
    果間即無相當因果關係。又按，刑法上之過失犯，必須危害之發生，與行為人之
    欠缺注意，具有因果聯絡關係，始能成立。至行為人之過失，與被害人自己之過
    失，併合而為危害發生之原因時，雖不能阻卻其犯罪責任，但僅被害人之過失為
    發生危害之獨立原因者，則行為人縱有過失，與該項危害發生之因果關係，已失
    其聯絡，自難令負刑法上過失之責（參照最高法院七十六年度台上字第一九二號
    、二十三年度上字第五二二三號判例意旨）。茲查，本件肇事所致洪嘉聰之受傷
    、鄒志明廖志偉之死亡，依前開說明係因其二部機車先行撞擊所致，此事實核與
    中央警察大學九十一年十月十七日（九十一）校科字第九一○一○九三號函所附
    之鑑定報告書之鑑定結果相符（參見原審卷一一五頁），揆諸前開說明，被害人
    鄒志明等人之死亡傷害，核與被告肇事間，應無相當之因果關係。此外，復查無
    其他積極確切之證據足證被告確有公訴人所指之過失致死、過失傷害犯行，揆諸
    首開說明，自屬不能證明被告此部分之犯罪，原審因而為被告無罪之諭知，經核
    自無不合。
四、檢察官上訴意旨略稱：茲據告訴人丙○○請求上訴陳稱：被告肇事後酒測值達每
    公升０點三七毫克，已達不能安全駕駛狀態，被告復超速駕駛，顯有過失，另依
    現場圖等研判，鄒志明所騎乘機車倒地前，受外力撞擊之可能性較大，原審上開
    無罪認定，自有未洽云云，固非無見。但查，被告酒側值為每公升０點三七毫克
    ，固有該測試值在卷可稽（參見相字卷十二頁），然此與道路交通安全規則第一
    百十四條不得駕駛車輛０點二五毫克之規定，相距有限，更與檢察署偵辦刑案之
    認定標準０點五五毫克（參見本院卷三七頁），甚有差距，且乏積極證據可認被
    告酒後已達不能駕車之程度。況且，本案重點在於被告之貨車，並無跡證可認有
    與被害人三人之任何一人身體相擦撞，再依現場圖所示，及警察大學之鑑定意見
    ，堪認係被害人二部機車先行擦撞後，始有一部機車滑至被告貨車前方，遭被告
    貨車所輾壓，亦難認有與貨車相撞擊之情節，則被告酒後開車，與該車禍之發生
    ，應無相當因果關係，至為明顯，洵堪認定。再者，依臺灣省車輛行車事故覆議
    鑑定委員會再分析說明最後三行之說明（參見原審卷七十頁），以及中央警察大
    學第三點之解析，已難認被告當時可避免該事故之發生，況被害人家屬或告訴代
    理人未能再證明被告因酒後，以致影響應有之判斷，致無法閃避本件車禍之發生
    。此外，被告在警訊時雖自承車速約七十公里，然亦無任何客觀事證，可認被告
    之超速行駛與被害人機車間互相擦撞間，存有相當因果關係，是本件上訴意旨，
    尚難採取，自難認有理由，檢察官之上訴自應予駁回。
據上論結，應依刑事訴訟法第三百六十八條，判決如主文。
本案經檢察官乙○○到庭執行職務
中      華      民      國      九十二  年      五      月      二十    日
                                臺灣高等法院臺中分院刑事第二庭
                                      審判長法  官  羅  禮  政
                                            法  官  陳  欣  安
                                            法  官  蔡  聰  明
右正本證明與原本無異。
檢察官如對罪名有爭執時，得上訴。
被告不得上訴。
如不服本判決應於收受送達後十日內向本院提出上訴書狀，其未敘述上訴之理由者並
得於提起上訴後十日內向本院補提理由書（均須按他造當事人之人數附繕本）。
                                            書記官  郭  振  祥
中      華      民      國      九十二  年      五      月      二十    日
                                              Ａ


司法院資訊處製作；財團法人民間司法改革基金會備份。
